ACORDAO-COMPLETO-2352841

ACÓRDÃO 5298/2019 ATA 25/2019 - SEGUNDA CÂMARA

VISTOS, relatados e discutidos estes autos de Recursos de Reconsideração interposto pelo Sr. Antônio Carlos de Santana Ferreira, ex-conselheiro-gestor da entidade Djumbay - Direitos Humanos e Desenvolvimento Local Sustentável, em face do Acórdão 6906/2018-TCU-Segunda Câmara (peça 47) , o qual julgou irregulares as presentes contas, condenando o recorrente solidariamente com os demais responsáveis ao pagamento de débito, e, individualmente, em multa,
ACORDAM os Ministros do Tribunal de Contas da União, reunidos em Sessão de Segunda Câmara, ante as razões expostas pelo Relator, em:
9.1. com fundamento nos art. 32, inciso I e 33, da Lei nº 8.443/1992 e art. 285, caput, do RI/TCU, conhecer do recurso de reconsideração interposto pelo Sr. Antônio Carlos de Santana Ferreira (XXX.330.054-XX) , para, no mérito, negar-lhe provimento, mantendo inalterado o Acórdão 6906/2018-TCU-Segunda Câmara; e
9.2.  dar conhecimento deste acórdão, encaminhando cópia do respectivo relatório e voto, ao Recorrente, à Procuradoria da República do Estado de Pernambuco e aos demais interessados.

Recurso de reconsideração contra decisão que julgou as contas do recorrente irregulares, condenou-o em débito e aplicou-lhe multa em razão da impugnação total de despesas referentes aos recursos financeiros repassados por força do Convênio que teve por objeto o apoio ao projeto Núcleo de Memória e Produção de Cultura Popular Coco de Umbigada.

Segunda Câmara

Entidades do Governo do Estado de Pernambuco.

3. Interessados/Responsáveis/Recorrentes:
3.1. Interessado: Ministério da Cultura (extinto) 
3.2. Responsáveis: Antonio Carlos de Santana Ferreira (XXX.330.054-XX); Djumbay - Direitos Humanos e Desenvolvimento Local Sustentável (00.671.751/0001-30); Gilson Francisco Pereira (XXX.897.834-XX)
3.3. Recorrente: Antonio Carlos de Santana Ferreira (XXX.330.054-XX).

13.1. Ministros presentes: Ana Arraes (Presidente), Augusto Nardes, Aroldo Cedraz e Raimundo Carreiro (Relator).
13.2. Ministros-Substitutos presentes: Marcos Bemquerer Costa e André Luís de Carvalho.

ACORDAO-COMPLETO-2524676

Acórdão 3908/2022 - Segunda Câmara

RAIMUNDO CARREIRO

Ministro-Substituto Marcos Bemquerer Costa.

Trata-se de Recurso de Reconsideração interposto pelo Sr. Antônio Carlos de Santana Ferreira, ex-conselheiro-gestor da entidade Djumbay - Direitos Humanos e Desenvolvimento Local Sustentável, em face do Acórdão 6906/2018-TCU-Segunda Câmara (peça 47) , o qual julgou irregulares as presentes contas, condenando o recorrente solidariamente com os demais responsáveis ao pagamento de débito, e, individualmente, em multa.
DO ACÓRDÃO RECORRIDO
2. 	Ao apreciar a Tomada de Contas Especial objeto do presente recurso, a 2ª Câmara deste Tribunal de Contas acordou nos seguintes termos, Acórdão 6906/2018-TCU-Segunda Câmara (peça 47) :
"ACORDAM os Ministros do Tribunal de Contas da União, reunidos em sessão da 2ª Câmara, ante as razões expostas pelo Relator em:
9.1. com fundamento nos arts. 1º, inciso I, 16, inciso III, alínea c, 19, caput, e 23, inciso III, da Lei 8.443/1992, julgar irregulares as contas da Djumbay - Direitos Humanos e Desenvolvimento Local Sustentável, do Sr. Antônio Carlos de Santana Ferreira e do Sr. Gilson Francisco Pereira, condenando-os, solidariamente, ao pagamento das quantias a seguir discriminadas e na forma indicada, com a fixação do prazo de quinze dias, a contar da notificação, para que comprovem, perante o Tribunal (art. 214, inciso III, alínea a, do Regimento Interno/TCU) , o recolhimento da dívida ao Tesouro Nacional, atualizada monetariamente e acrescida dos juros de mora, calculados a partir das datas especificadas, até a data do efetivo recolhimento, na forma prevista na legislação em vigor:
9.1.1. Djumbay - Direitos Humanos e Desenvolvimento Local Sustentável solidariamente com o Sr. Antônio Carlos de Santana Ferreira:
	Valor (R$) 
	Data

	3.111,34
	08/08/2005

	623,00
	23/08/2005

	120,00
	25/08/2005

	2.453,90
	31/08/2005

	20,00
	05/09/2005

	20,00
	08/09/2005

	2.100,00
	15/09/2005

	2.658,00
	27/09/2005

	515,90
	29/09/2005

	124,70
	30/09/2005

	573,00
	05/10/2005

	400,00
	07/10/2005

	175,00
	11/10/2005

	1.602,00
	27/10/2005

	515,00
	04/11/2005

	700,00
	11/11/2005

	2.394,00
	25/11/2005

	515,00
	02/12/2005

	700,00
	09/12/2005

	890,00
	16/12/2005

	1415,10
	20/12/2005

	623,00
	26/12/2005

	4.117,00
	29/12/2005

	3.990,00
	27/01/2006

	700,00
	10/02/2006

	8.690,00
	24/02/2006

	1.020,00
	07/03/2006

	700,00
	21/03/2006

	700,00
	28/03/2006

	4.010,00
	30/03/2006

	100,00
	13/04/2006

	5.290,00
	19/12/2006

	2.100,00
	22/12/2006

	3.893,90
	22/12/2006

	800,00
	28/12/2006

	2.100,00
	03/01/2007

	3.890,00
	08/01/2007

	9.280,00
	09/01/2007

	2.471,00
	10/01/2007

9.1.2. Djumbay - Direitos Humanos e Desenvolvimento Local Sustentável solidariamente com o Sr. Gilson Francisco Pereira:
	Valor (R$) 
	Data

	7.150,00
	14/12/2007

	2.800,00
	18/12/2007

	6.400,00
	21/12/2007

	2.400,00
	26/12/2007

	5.900,00
	28/12/2007

	5.732,00
	31/12/2007

	1.250,00
	10/01/2008

9.2. aplicar, individualmente, aos responsáveis abaixo indicados a multa prevista no art. 57 da Lei 8.443/1992, nos valores a seguir especificados, fixando-lhes o prazo de 15 (quinze) dias, a contar da notificação, para que comprovem, perante o Tribunal (art. 214, inciso III, alínea a, do Regimento Interno/TCU) , o recolhimento da dívida ao Tesouro Nacional, atualizada monetariamente desde a data do presente Acórdão até a do efetivo recolhimento, se for paga após o vencimento, na forma da legislação em vigor:  
	Responsável
	Valor da Multa (R$) 

	Djumbay - Direitos Humanos e Desenvolvimento Local Sustentável
	12.000,00

	Sr. Antônio Carlos de Santana Ferreira
	4.000,00

	Sr. Gilson Francisco Pereira
	8.000,00

9.3. autorizar, caso requerido, com base no art. 26 da Lei 8.443/1992, o parcelamento das dívidas em até 36 (trinta e seis) parcelas mensais e sucessivas, sobre as quais incidirão os correspondentes acréscimos legais (débito: atualização monetária e juros de mora; multa: atualização monetária) , esclarecendo aos responsáveis que a falta de pagamento de qualquer parcela importará no vencimento antecipado do saldo devedor, sem prejuízo das demais medidas legais;
9.4. autorizar, desde logo, a cobrança judicial das dívidas, nos termos do art. 28, inciso II, da Lei 8.443/1992, caso não atendidas as notificações;
9.5. encaminhar cópia deste Acórdão à Procuradoria da República no Estado do Pernambuco, consoante previsto no art. 16, § 3º, da Lei 8.443/1992 e no art. 209, § 7º, do Regimento Interno/TCU."
DA NOTIFICAÇÃO E TEMPESTIVIDADE DO RECURSO
3.	Tendo em vista que não consta nos autos a data em que o recorrente foi notificado acerca da deliberação recorrida, considera-se tempestivo o recurso ora em análise, conforme atestado no exame preliminar de admissibilidade realizado pela Unidade Técnica (peças 72/73) .
DO RECURSO
4.	Por meio do recurso em comento, argumenta o Recorrente, em resumo, que seria indevida sua responsabilização e que não haveria nexo de causalidade na execução financeira do objeto convenial.
INSTRUÇÃO
5.	Após a instrução do feito, a Serur encaminhou proposta acorde, cujos termos, na forma do inciso I, §3º do art. 1º da Lei nº 8.443/92, transcrevo (peças 76/77) :
"INTRODUÇÃO
1.	Trata-se de recurso de reconsideração interposto por Antônio Carlos de Santana Ferreira (peça 68) , ex-conselheiro-gestor da entidade Djumbay - Direitos Humanos e Desenvolvimento Local Sustentável, contra o Acórdão 6906/2018-TCU-Segunda Câmara (peça 47) , relator Ministro-Substituto Marcos Bemquerer Costa, transcrito na íntegra abaixo (grifado) :
	9.1. com fundamento nos arts. 1º, inciso I, 16, inciso III, alínea c, 19, caput, e 23, inciso III, da Lei 8.443/1992, julgar irregulares as contas da Djumbay - Direitos Humanos e Desenvolvimento Local Sustentável, do Sr. Antônio Carlos de Santana Ferreira e do Sr. Gilson Francisco Pereira, condenando-os, solidariamente, ao pagamento das quantias a seguir discriminadas e na forma indicada, com a fixação do prazo de quinze dias, a contar da notificação, para que comprovem, perante o Tribunal (art. 214, inciso III, alínea a, do Regimento Interno/TCU) , o recolhimento da dívida ao Tesouro Nacional, atualizada monetariamente e acrescida dos juros de mora, calculados a partir das datas especificadas, até a data do efetivo recolhimento, na forma prevista na legislação em vigor:
	9.1.1. Djumbay - Direitos Humanos e Desenvolvimento Local Sustentável solidariamente com o Sr. Antônio Carlos de Santana Ferreira:
	Valor (R$) 
	Data

	3.111,34
	08/08/2005

	623,00
	23/08/2005

	120,00
	25/08/2005

	2.453,90
	31/08/2005

	20,00
	05/09/2005

	20,00
	08/09/2005

	2.100,00
	15/09/2005

	2.658,00
	27/09/2005

	515,90
	29/09/2005

	124,70
	30/09/2005

	573,00
	05/10/2005

	400,00
	07/10/2005

	175,00
	11/10/2005

	1.602,00
	27/10/2005

	515,00
	04/11/2005

	700,00
	11/11/2005

	2.394,00
	25/11/2005

	515,00
	02/12/2005

	700,00
	09/12/2005

	890,00
	16/12/2005

	1415,10
	20/12/2005

	623,00
	26/12/2005

	4.117,00
	29/12/2005

	3.990,00
	27/01/2006

	700,00
	10/02/2006

	8.690,00
	24/02/2006

	1.020,00
	07/03/2006

	700,00
	21/03/2006

	700,00
	28/03/2006

	4.010,00
	30/03/2006

	100,00
	13/04/2006

	5.290,00
	19/12/2006

	2.100,00
	22/12/2006

	3.893,90
	22/12/2006

	800,00
	28/12/2006

	2.100,00
	03/01/2007

	3.890,00
	08/01/2007

	9.280,00
	09/01/2007

	2.471,00
	10/01/2007

	9.1.2. Djumbay - Direitos Humanos e Desenvolvimento Local Sustentável solidariamente com o Sr. Gilson Francisco Pereira:
	Valor (R$) 
	Data

	7.150,00
	14/12/2007

	2.800,00
	18/12/2007

	6.400,00
	21/12/2007

	2.400,00
	26/12/2007

	5.900,00
	28/12/2007

	5.732,00
	31/12/2007

	1.250,00
	10/01/2008

	9.2. aplicar, individualmente, aos responsáveis abaixo indicados a multa prevista no art. 57 da Lei 8.443/1992, nos valores a seguir especificados, fixando-lhes o prazo de 15 (quinze) dias, a contar da notificação, para que comprovem, perante o Tribunal (art. 214, inciso III, alínea a, do Regimento Interno/TCU) , o recolhimento da dívida ao Tesouro Nacional, atualizada monetariamente desde a data do presente Acórdão até a do efetivo recolhimento, se for paga após o vencimento, na forma da legislação em vigor:  
	Responsável
	Valor da Multa (R$) 

	Djumbay - Direitos Humanos e Desenvolvimento Local Sustentável
	12.000,00

	Sr. Antônio Carlos de Santana Ferreira
	4.000,00

	Sr. Gilson Francisco Pereira
	8.000,00

9.3. autorizar, caso requerido, com base no art. 26 da Lei 8.443/1992, o parcelamento das dívidas em até 36 (trinta e seis) parcelas mensais e sucessivas, sobre as quais incidirão os correspondentes acréscimos legais (débito: atualização monetária e juros de mora; multa: atualização monetária) , esclarecendo aos responsáveis que a falta de pagamento de qualquer parcela importará no vencimento antecipado do saldo devedor, sem prejuízo das demais medidas legais;
9.4. autorizar, desde logo, a cobrança judicial das dívidas, nos termos do art. 28, inciso II, da Lei 8.443/1992, caso não atendidas as notificações;
9.5. encaminhar cópia deste Acórdão à Procuradoria da República no Estado do Pernambuco, consoante previsto no art. 16, § 3º, da Lei 8.443/1992 e no art. 209, § 7º, do Regimento Interno/TCU.
HISTÓRICO 
2.	Trata-se de tomada de contas especial instaurada pelo Ministério da Cultura (MinC) em desfavor de Antônio Carlos de Santana Ferreira e Gilson Francisco Pereira, respectivamente, conselheiro-gestor e procurador da entidade Djumbay - Direitos Humanos e Desenvolvimento Local Sustentável à época, em razão da impugnação total de despesas referentes aos recursos financeiros repassados por força do Convênio 150/2005 (Siafi 524232) , celebrado entre a mencionada entidade e o MinC, que teve por objeto o apoio ao projeto 'Núcleo de Memória e Produção de Cultura Popular Coco de Umbigada', conforme Plano de Trabalho (peça 1) .
3.	A Secretaria Federal de Controle Interno (SFCI) /Controladoria-Geral da União (CGU) certificou a irregularidade das contas (peça 1, p. 355-356) e a Ministra de Estado da Cultura atestou haver tomado conhecimento (peça 1, p. 364) .
4.	No âmbito deste Tribunal, foi promovida diligência ao MinC (peça 5) , solicitando o envio da documentação pertinente à prestação de contas da 1ª, 2ª, 3ª e 4ª parcelas do convênio em exame (peças 8-11) .
5.	Com o saneamento dos autos, o recorrente foi devidamente citado (peça 26 - alegações de defesa à peça 28) , nos seguintes termos:
O débito é decorrente da não comprovação da boa e regular aplicação dos recursos recebidos por força do Convênio 150/2005 (Siafi 524232) , celebrado entre a Djumbay - Direitos Humanos e Desenvolvimento Local Sustentável, CNPJ 00.671.751/0001-30, e o Ministério da Cultura, tendo como objeto o apoio ao projeto "Núcleo de Memória e Produção da Cultura Popular Coco de Umbigada", em afronta ao art. 93 do Decreto-Lei 200/1967 e à IN-STN 1/1997, em razão das seguintes irregularidades na movimentação financeira dos recursos federais geridos: 
[segue quadro demonstrativo com data, histórico/documento, valor (R$) e observação]
6.	A 2ª Câmara acolheu a proposta do relator a quo (peça 48) , que apontou que "a execução física da avença, por si só, não confere regularidade aos gastos efetuados. É preciso atestar que as ações foram custeadas com recursos do ajuste, em escorreita execução financeira. Em síntese, em tema de convênio, deve ser evidenciada a execução física, a financeira e o nexo de causalidade entre uma e outra." e conclui que "Quanto à responsabilização pelo prejuízo ao erário, o Sr. Antônio Carlos de Santana Ferreira assumia a condição de representante da Djumbay, como conselheiro gestor desde 7/8/2004, tendo sido ele quem firmou, em nome da entidade, o convênio ora em análise, em 18/5/2005. Portanto, cabia a ele acompanhar a execução do Convênio 150/2005 e prestar contas da sua regular aplicação.". 
7.	Assim, nos termos do acórdão ora recorrido (peça 47) , o colegiado julgou irregulares as contas de Antônio Carlos de Santana Ferreira, de Gilson Francisco Pereira e da entidade Djumbay - Direitos Humanos e Desenvolvimento Local Sustentável, imputando-lhes débito solidário e aplicando-lhes multa individual. 
EXAME DE ADMISSIBILIDADE
8.	Reitera-se o exame de admissibilidade realizado pelo Serviço de Admissibilidade de Recursos, que propôs o conhecimento do presente recurso, nos termos do art. 32, inc. I, e art. 33 da Lei 8.443/1992, c/c o artigo 285 do RI/TCU, conferindo efeito suspensivo aos subitens 9.1, 9.1.1, 9.2 e 9.4 do acórdão recorrido em relação ao recorrente, estendido à entidade responsável condenada em solidariedade (peças 7273) .
9.	O ministro-relator José Múcio Monteiro admitiu o processamento do recurso, na forma proposta, e encaminhou os autos a esta Secretaria de Recursos (Serur) para instrução (peça 75) .
EXAME TÉCNICO
10.	Constitui objeto do presente recurso definir se houve:
indevida responsabilização do recorrente; e
ausência de nexo de causalidade na execução financeira.
Responsabilização do gestor 
11.	O recorrente defende sua vinculação apenas formal à gestão do projeto, com base nos seguintes argumentos (peça 68) :
11.1.	Primeiramente, alega que socorreu a entidade num momento de necessidade, assumindo como gestor formal um mandato tampão e sua participação foi a de mero colaborador dos encaminhamentos administrativos, sem qualquer tipo de ascendência ou decisão sobre o projeto (p. 5) . 
11.2.	Nesse contexto, afirma ter estabelecido, por meio de procuração particular, uma gestão compartilhada com Gilson Francisco Pereira, que detinha um cartão de movimentação bancária para as movimentações necessárias ao bom andamento do projeto (p. 5) . 
11.3.	Admitindo ter assumido a posição de ordenador de despesas no projeto, alega que só o fato de ter sido signatário do convênio não traz toda a responsabilidade pela execução física e financeira para si. Reafirma a gestão compartilhada com Gilson Francisco Pereira desde o primeiro momento das atividades do projeto (p. 5) . 
11.4.	Aponta como provas de que Gilson Francisco Pereira era gestor de fato ou de direito da entidade em todo o período do projeto, de 2004 a 2011, além da posse do cartão de movimentação da conta bancária, a representação outorgada pelo conselheiro-gestor Moisés Fernandes Correia (p. 6) .
11.5.	Por fim, alega que, por ocasião da prestação de contas, não tinha qualquer vínculo com a entidade nem com o projeto, não podendo responder pela elaboração de um documento que sequer teve acesso à elaboração. Ressalta, ainda, a falta de orientação do MinC sobre como apresentar a prestação de contas quando os recursos foram repassados (p. 12) .
Análise
12.	Inicialmente observa-se que o recorrente traz alguns argumentos já apreciados na apresentação de alegações de defesa, na tentativa de atribuir responsabilidade a Gilson Francisco Pereira pela gestão do projeto. Ao mesmo tempo, em diversos trechos ratifica sua responsabilidade como conselheirogestor da entidade, signatário do convênio e ordenador de despesas do projeto.
13.	De acordo com a Súmula TCU 286, "A pessoa jurídica de direito privado destinatária de transferências voluntárias de recursos federais feitas com vistas à consecução de uma finalidade pública responde solidariamente com seus administradores pelos danos causados ao erário na aplicação desses recursos" (grifo acrescido) .
14.	Nos termos do enunciado supracitado, o lastro de sua responsabilização está no fato de ter ocupado o cargo de conselheiro-gestor da entidade durante o alegado 'mandato tampão', que foi de 7/8/2004 a 31/5/2007 (peça 1, p. 14-16) . Todavia, não é o único fundamento. 
15.	O signatário do convênio assume a responsabilidade pela correta aplicação dos recursos transferidos e, mesmo delegando atribuições para realização de pagamentos, acompanhamento físico do ajuste ou prestação de contas, responde solidariamente pelos atos praticados pelos delegados escolhidos (culpa in eligendo e in vigilando) - Acórdão 2360/2015-TCU-Plenário, relator Ministro Benjamin Zymler.
16.	Ao apor sua assinatura no Termo do Convênio (peça 1, p. 66) , em 18/2/2005, o recorrente tornou-se o garantidor do bom e regular uso dos recursos repassados, assumindo a obrigação de cumprir suas regras e as exigências normativas pertinentes. Ao descumpri-las, afastou-se da conduta esperada de um administrador médio (culpa grave) , nascendo a responsabilidade pela recomposição do dano de sua atuação desautorizada.
17.	Destaca-se que, como advogado (peça 1, p. 36) , era esperado do recorrente até mesmo mais do que do administrador médio, uma vez que detinha condições de compreender a que estava se obrigando ao assinar o Termo do Convênio (peça 1, p. 48-66) .
18.	Durante o seu período de gestão, sua conduta foi, no mínimo, omissiva, ao deixar de supervisionar e gerenciar o projeto, abstendo-se de evitar sua execução em desconformidade com o Termo do Convênio e a legislação pertinente.
19.	Ademais, não se verifica nos autos a ocorrência de qualquer excludente de culpabilidade.
20.	Até mesmo a alegada procuração particular, por meio da qual teria estabelecido uma gestão compartilhada com Gilson Francisco Pereira desde o início do projeto, não foi apresentada em sede recursal nem localizada nos autos. 
21.	Ainda que o recorrente tivesse conseguido caracterizar a responsabilidade solidária de Gilson Francisco Pereira, conforme destacado no exame técnico (peça 44, p. 14) , tal fato não excluiria a sua responsabilidade, mas só aumentaria a cadeia de responsabilização. 
22.	Sobre o mesmo ponto, o relator a quo destacou jurisprudência desta Casa, no sentido de que, mesmo que houvesse a delegação de atribuições, o signatário do convênio responderia solidariamente pelos atos praticados por outros.
23.	Como conselheiro-gestor e signatário do convênio, o recorrente assumiu também a obrigação de prestar contas, comprovando o bom e regular uso dos recursos repassados na sua gestão. O fato de não estar ligado ao projeto durante todo o período de sua vigência não afasta essa responsabilidade.
24.	Assim, conclui-se que houve a devida responsabilização do recorrente, conselheiro-gestor da entidade à época de parte dos fatos e signatário do Convênio 150/2005.
Execução financeira - nexo de causalidade
25.	O recorrente defende que houve dissintonia entre a forma como a prestação de contas foi apresentada e a desejada pelas autoridades fiscalizadoras, com base nos seguintes argumentos (peça 68) :
25.1.	Preliminarmente, o recorrente faz um histórico do surgimento de entidades sem fins lucrativos no Brasil, concluindo que (p. 4) :
É nesse cenário que surgem os primeiros problemas na gestão de recursos originados dos cofres públicos, pois, acostumadas a uma relação de confiança com as entidades de apoio, as ONGs, agora apoiadas pelo Governo do Brasil, não estavam capacitadas para o gerenciamento dos recursos não sob a ótica do resultado, mas sob o jugo da burocracia (...) .
25.2.	Afirma que a execução do objeto foi reconhecida e aprovada em diversos trechos do relatório e da proposta de deliberação, o que comprovaria que os recursos foram aplicados e usados de forma correta. Assim, conclui que está sendo condenado a devolver um recurso que foi aplicado no projeto (p.7-9) .
25.3.	Aponta que o envio da prestação de contas demonstrou o nexo de causalidade entre a execução física e a financeira. Todavia, concorda que não estava "rigorosamente no modelo do Governo do Brasil", o que teria ocorrido em razão da falta de orientação do MinC, que não entregou modelos nem roteiros (p. 10-11) .
25.4.	Alega não ter dado causa ao lapso de tempo passado entre a prestação de contas e o seu julgamento, motivador da imposição de correção dos valores, com acréscimo de juros de mora, e da aplicação de multa (p. 7) .
Análise
26.	Em conformidade com o apontado pelo relator a quo no voto condutor do acórdão recorrido, a jurisprudência deste Tribunal é no sentido de que não basta a comprovação da execução do objeto para se firmar o juízo de regularidade no manejo do dinheiro público, mas se faz necessário demonstrar que tal execução se deu à conta dos recursos federais transferidos para tal fim (Acórdão 2505/2017-TCU-Primeira Câmara, relator Ministro Bruno Dantas; 3223/2017-TCU-2ª Câmara, relator Ministro-Substituto Marcos Bemquerer; e 3088/2016-TCU-Plenário, relator Ministro Vital do Rêgo) .
27.	Imprescindível, portanto, a demonstração do nexo de causalidade entre os recursos repassados por força do Convênio 150/2005 e a destinação que lhes foi dada.
28.	A execução do objeto foi realmente reconhecida, dispensando maiores comentários.
29.	Já em relação ao nexo de causalidade entre a execução física e a financeira, o recorrente teve inúmeras oportunidades de produzir as provas que entendesse necessárias e capazes a eliminar a pretensão punitiva da Administração Pública, porém se limitou a tentar excluir sua responsabilidade, ora transferindo toda a gestão do projeto para Gilson Francisco Pereira, ora imputando ao MinC o ônus pela falta de orientação sobre como apresentar a prestação de contas.
30.	A responsabilização de Gilson Francisco Pereira está caracterizada nos autos e ficou adstrita a sua atuação comprovada na gestão dos recursos, a partir de 13/8/2007, com procuração particular outorgada pela entidade, representada pelo então conselheiro-gestor Moisés Fernandes Correia (peça 1, p. 134) . 
31.	Sobre a alegada falta de orientação do MinC, há a tentativa de transformar a comprovação do nexo de causalidade entre recursos e despesas em mero acessório e em uma burocracia à qual as ONGs não estavam acostumadas nem preparadas para cumprir. 
32.	Perante este Tribunal, apenas alegar não é suficiente. 
33.	A jurisprudência pacífica nesta Corte de Contas atribui ao responsável o dever de prestar contas da integralidade das verbas federais repassadas. Cabe ao gestor o ônus da prova da boa e regular aplicação desses recursos, por meio de documentação consistente (Acórdão 6553/2016-TCU-Primeira Câmara, relator Ministro Walton Alencar Rodrigues; 3587/2017-TCU-2ª Câmara, relator Ministro Aroldo Cedraz; e 2610/2016-TCU-Plenário, relator Ministro Bruno Dantas) .
34.	Tal entendimento encontra fundamento na própria Constituição Federal, art. 70, parágrafo único, que dispõe que "Prestará contas qualquer pessoa física ou jurídica, pública ou privada, que utilize, arrecade, guarde, gerencie ou administre dinheiros, bens e valores públicos ou pelos quais a União responda, ou que, em nome desta, assuma obrigações de natureza pecuniária", e no art. 93 do Decreto-lei 200/1967, segundo o qual, "Quem quer que utilize dinheiros públicos terá de justificar seu bom e regular emprego na conformidade das leis, regulamentos e normas emanadas das autoridades competentes".
35.	De fato, o recorrente não apresenta nenhuma documentação para as diversas irregularidades apontadas, após minucioso cotejo financeiro entre relações de pagamentos (peça 8, p. 75-83, e peça 11, p. 196-204) e extratos bancários (peça 8, p. 89-107, e peça 11, p. 206276) , que evidenciou: 
divergências entre Relação de Pagamento e comprovante de despesa (valor e data) ;
transferências para conta da mesma titularidade (TRF CPMF 0) , não constante da Relação de Pagamentos; 
saques com cartão de movimentação da conta bancária, sem possibilidade de identificação do beneficiário; 
pagamentos de despesas bancárias, em desconformidade com o previsto no convênio; 
pagamentos sem qualquer associação com a Relação de Pagamento; e
transferências para outra conta e para poupança, sem identificação do beneficiário. 
36.	Cabia ao recorrente a demonstração do nexo de causalidade entre o montante transferido e os dispêndios incorridos. Dessa forma, fica evidente que as despesas impugnadas no subitem 9.1.1 do acórdão recorrido continuam sem o fundamental nexo de causalidade com os recursos repassados por força do Convênio 150/2005, motivo pelo qual o débito deve permanecer.
37.	A atualização monetária e a incidência de juros de mora não constituem sanções, mas sim, mecanismos de recomposição de valores originais, devendo ser calculados desde a ocorrência do fato gerador (Acórdão 619/2015-TCU-Plenário, relator Ministro Vital do Rêgo) .
38.	A multa aplicada ao recorrente, com fundamento no art. 57 da Lei 8.443/1992, não tem nenhuma relação com o transcurso de tempo. Verifica-se que: (i) o valor arbitrado de R$ 4.000,00 está dentro do limite de até 100% do valor atualizado do dano causado ao Erário, estabelecido no mencionado artigo; e (ii) o relator a quo já considerou a prescrição da pretensão punitiva deste Tribunal, excluindo da base de cálculo as ocorrências até 22/12/2006.
39.	Com essas considerações, conclui-se que não houve nexo de causalidade entre os recursos federais recebidos e as despesas impugnadas, devendo ser mantido o débito apurado em solidariedade com a entidade Djumbay - Direitos Humanos e Desenvolvimento Local Sustentável (subitem 9.1.1 do acórdão recorrido) .
CONCLUSÃO
40.	Além de ter ocupado o cargo de conselheiro-gestor da entidade, ao apor sua assinatura no Termo do Convênio, o recorrente tornou-se o garantidor do bom e regular uso dos recursos repassados, assumindo a obrigação de cumprir suas regras e as exigências normativas pertinentes. Ao descumpri-las, afastou-se da conduta esperada de um administrador médio (culpa grave) , nascendo a responsabilidade pela recomposição do dano de sua atuação desautorizada.
41.	A jurisprudência deste Tribunal é no sentido de que não basta a comprovação da execução do objeto para se firmar o juízo de regularidade no manejo do dinheiro público, mas se faz necessário demonstrar que tal execução se deu à conta dos recursos federais transferidos para tal fim.
42.	Imprescindível, portanto, a demonstração do nexo de causalidade entre os recursos repassados por força do Convênio 150/2005 e a destinação que lhes foi dada.
43.	A jurisprudência pacífica nesta Corte de Contas atribui ao responsável o dever de prestar contas da integralidade das verbas federais repassadas. Cabe ao gestor o ônus da prova da boa e regular aplicação desses recursos, por meio de documentação consistente.
44.	À vista de todas as considerações acima expostas, o exame técnico concluiu que:
houve a devida responsabilização do recorrente, conselheiro-gestor da entidade à época de parte dos fatos e signatário do Convênio 150/2005; e
não houve comprovação da boa e regular aplicação dos recursos federais recebidos, em razão da ausência do nexo de causalidade com as despesas impugnadas, devendo ser mantido o débito apurado em solidariedade com a entidade Djumbay - Direitos Humanos e Desenvolvimento Local Sustentável (subitem 9.1.1 do acórdão recorrido) .
45.	Logo, os argumentos apresentados pelo recorrente não têm o condão de afastar as irregularidades apontadas.
46.	Cabe, portanto, negar provimento ao recurso, mantendo a deliberação recorrida em seus exatos termos.
INFORMAÇÕES ADICIONAIS
47.	A relatoria do presente recurso passa a ser do Ministro Raimundo Carreiro, nos termos do art. 152 do RI/TCU. 
PROPOSTA DE ENCAMINHAMENTO
48.	Ante o exposto, submete-se à consideração superior a presente análise do recurso de reconsideração interposto por Antônio Carlos de Santana Ferreira contra o Acórdão 6906/2018-TCU-Segunda Câmara, para posterior encaminhamento ao MP/TCU, propondo:
conhecer do recurso e, no mérito, negar-lhe provimento; e
b) dar ciência da deliberação que vier a ser proferida ao recorrente, à entidade Djumbay - Direitos Humanos e Desenvolvimento Local Sustentável, a Gilson Francisco Pereira, ao MinC, à Procuradoria da República no Estado de Pernambuco e aos demais aos órgãos/entidades interessados."
PARECER DO MINISTÉRIO PÚBLICO QUE ATUA JUNTO A ESTE TRIBUNAL DE CONTAS DA UNIÃO
6.	Encaminhados os autos ao Ministério Público que atua junto a esta Corte, o ilustre Procurador Júlio Marcelo de Oliveira manifestou-se de acordo com a conclusão final externada pela Unidade Técnica (peça 78) .
É o relatório.

não há

Procurador Júlio Marcelo de Oliveira.

RECURSO DE RECONSIDERAÇÃO EM TOMADA DE CONTAS ESPECIAL. CONVÊNIO. CONTAS IRREGULARES E CONDENAÇÃO EM DÉBITO E MULTA. CONHECIMENTO E NÃO PROVIMENTO. 1. Não havendo elementos ou fundamentos capazes de elidir as irregularidades que ensejaram a rejeição das contas e a condenação dos responsáveis ao pagamento do débito e de multa, mantém-se inalterado o acórdão recorrido.

TOMADA DE CONTAS ESPECIAL (TCE)

Secretaria de Recursos (SERUR); Secretaria de Controle Externo de Tomada de Contas Especial (SecexTCE).

Inicialmente, registro que atuo nos presentes autos por força do art. 152 do Regimento Interno do TCU.
2.	O recurso ora em análise pode ser conhecido, pois atende aos requisitos de admissibilidade previstos nos arts. 32, inciso I e 33 da Lei nº 8.443/92, detendo, portanto, o condão de ser analisado por esta Corte.
3.	Quanto ao mérito, contudo, o rejeito, pelas razões que passo a expor.
4.	A questão em debate teve origem a partir de Tomada de Contas Especial instaurada em razão da impugnação total das despesas referentes aos recursos financeiros repassados por força do Convênio 150/2005, celebrado entre a União (MinC) e a entidade Djumbay - Direitos Humanos e Desenvolvimento Local, o qual tinha por objeto o apoio ao projeto 'Núcleo de Memória e Produção de Cultura Popular Coco de Umbigada', conforme Plano de Trabalho (peça 1) .
5.	Com relação especificamente ao recorrente, sua responsabilização se deu porque, na qualidade de gestor dos referidos recursos, não comprovou a boa e regular aplicação dos mesmos.
6.	No caso, a deliberação recorrida, a partir do voto do i. Relator, considerou que "a execução física da avença, por si só, não confere regularidade aos gastos efetuados".
7.	Nesse contexto, o recorrente foi responsabilizado na condição de gestor dos recursos, pois não comprou a boa e regular aplicação dos mesmos.
8.	Os argumentos recursais ora analisados, com efeito, não são capazes de elidir a conclusão retro destacada, mesmo porque as provas da responsabilização são vastas e cabais.
9.	Como bem delineado pela Unidade Técnica, o fato de o recorrente ter outorgado procuração a terceiro para a execução das despesas não exime sua responsabilidade, somente aumenta a cadeia de responsáveis, mesmo porque é regra comezinha no ordenamento jurídico aquela no sentido de que o mandatário age em nome do mandante (Art. 653 do Código Civil) .
10.	No que concerne ao nexo causal, o recorrente não trouxe aos autos elementos de prova aptos o suficiente para demonstrar que as despesas realizadas foram honradas com os recursos transferidos por força do convênio em análise.
11.	Nesse contexto, inviável a pretensão recursal, pois, como já destacado, tanto pela deliberação recorrida, quanto pela Unidade Técnica, a mera execução física do objeto convenial, por si só, não é suficiente para se firmar o juízo de regularidade no manejo do dinheiro público, mas se faz necessário demonstrar que tal execução se deu à conta dos recursos federais transferidos para tal fim (Acórdão 2505/2017-TCU-Primeira Câmara, relator Ministro Bruno Dantas; 3223/2017-TCU-2ª Câmara, relator Ministro-Substituto Marcos Bemquerer; e 3088/2016-TCU-Plenário, relator Ministro Vital do Rêgo) .
12.	Portanto, à mingua de elementos que possibilitem infirmar as conclusões do acórdão recorrido, é imperioso sua manutenção quanto à responsabilidade apurada.
13.	Nesse contexto, endosso, portanto, as conclusões externadas pela Unidade Técnica em seu parecer contido à peça 75 - as quais foram aderidas pelo MP/TCU, incorporando-as às presentes razões de decidir.
14.	Em razão do exposto, VOTO por que o Tribunal adote o Acórdão que ora submeto à apreciação deste Colegiado, para conhecer o recurso de reconsideração interposto pelo Sr. Antônio Carlos de Santana Ferreira, e, no mérito, negar-lhe provimento.
TCU, Sala das Sessões Ministro Luciano Brandão Alves de Souza, em 23 de julho de 2019.
RAIMUNDO CARREIRO 
Relator